【裁判字號】    89,上,312
【裁判日期】    900510
【裁判案由】    拆屋還地等
【裁判全文】
臺灣高等法院高雄分院民事判決  八十九年度上字第三一二號
      上  訴  人    壬○○
                    乙○○○
                    丙○○
                    戊○○
                    己○○
                    庚○○
                    丁○○
                    辛○○
      訴訟代理人    洪條根律師
                    周君強律師
      被  上訴人    高雄縣政府
      法定代理人    甲○○
      訴訟代理人    林敏澤律師
                    陳金寶律師
      複代  理人    卓春慧律師
                    姜宜君律師
右當事人間拆屋還地等事件，上訴人對於中華民國八十九年八月一日臺灣高雄地方法
院八十八年訴字第二二四一號第一審判決提起上訴，本院判決如左：
      主      文
上訴駁回。
第二審訴訟費用由上訴人負擔。
      事      實
甲、上訴人方面：
一、聲明：求為判決：
  (一)原判決不利於上訴人部分廢棄。
  (二)右廢棄部分，被上訴人在第一審之訴及假執行之聲請均駁回。
  (三)第一、二審訴訟費用由被上訴人負擔。
  (四)如受不利之判決，請准上訴人提供擔保免為假執行。
二、陳述：除與原判決書記載相同者，予以引用外，補稱：
  (一)本件與原審五十五年訴字第一九五七號判決之土地地號雖不同，惟上訴人於四十
    三年即在系爭地上構物設籍，從未遷徙，門牌號碼亦相同一如故舊，有戶籍謄本
    可稽。按不動產原不得任意更移，故地籍地號因重測所生之更易，要不足推翻上
    訴人等自始占有使用系爭土地之事實。又上訴人等就該系爭土地，前經臺灣高雄
    地方法院五十五年度訴字第一九五七號判決確定在案。就同一訴訟標的，自有民
    事訴訟法第四百條之適用。原審五十五年度訴字第一九五七號判決與本件原審之
    判決，系爭土地面積容有些許差異不等，但亦僅能就其逾越部分，有無屬同一事
    件適用之爭論而已，有如金錢給付請求之判決，當事人嗣後不得就未逾越部分，
    再行請求給付。
  (二)洵如前述，本件前有民事確定判決可稽，此項確定判決所認定之事實非經再審之
    訴，不得擅予推翻變更，至於刑事判決僅供未確定之民事法院於判決時酌予參考
    ，非得執為推翻前民事確定判決之理由。故前確定判決既認系爭土地為上訴人乙
    ○○○一人所占有，未及於其夫胡兆善，則胡兆善自非占有人，從而亦殊無追加
    其子女戊○○等人為共同被告之必要。
  (三)查被上訴人並未否認前輔導會聯絡中心協調會議之內容及真正。有爭議者，厥在
    於住用時間於一年屆滿後應否再行協議，乃得否視為不定期借用之協議而已。按
    被上訴人既有允予借用土地之協議及事實，則被上訴人就此項借用協議未合法解
    除或終止前，上訴人等即非屬無權占有土地亦甚明，此與如定期租賃，屆期未請
    求遷讓、承租人仍為租賃物之使用收益，而出租人不即表示反對之意思者，視為
    以不定期繼續契約（民法第四百五十一條）之法理相當，從而，原審依無權占有
    之法律關係，判決上訴人敗訴即非允洽。
  (四)被上訴人主張本件無權利失效原則之適用，乃基於：(一)兩造未曾達成不定期借用
    契約之協議。(二)上訴人曾遭刑事竊占罪判決確定，不法竊占事實明確。但就前者
    而言，被上訴人確曾准予上訴人等使用竊占土地至少一年，有前開協議書可稽。
    協議書訂定後，被上訴人復未要求上訴人等依協議書內容踐行每年一次之協商程
    序，反依協調會主辦單位簽註意見，默允上訴人等繼續使用系爭土地不予異議，
    期間又長達三十餘年，自屬有特別情事，足認被上訴人同意協調會之簽註意見，
    放棄其一年協商一次之條件及請求，此項長期之默許及容忍自可視為被上訴人怠
    於其權利之行使，而生失權之效果。另上訴人壬○○及訴外人胡兆善被訴竊占一
    案，係在民國五十五年十二月間，有該刑事判決書可稽，而兩造就借用土地達成
    協議，則在民國五十七年，自可認前之竊占行為，業因雙方之協議而允准。今被
    上訴人無端推翻前之協議，則何者違反誠信原則，亦不辯自明。
  (五)按民法上之「占有」，乃法律對占有人以占有之意思就標的物現實上之管領支配
    能力予以認可保障，上訴人乙○○○既一再陳述，其多年來因年邁體衰，早已對
    系爭附圖二Ａ、Ｂ部分之土地不復使用占有，未行使其管領力，並提出照片為證
    ，自屬事實上之拋棄占有。而訴訟制度審判程序無非在發現真實，實現正義，就
    其所確認之既存事實，予以救濟保障回復，要不因上訴人前有否自認其事，而影
    響法院之判決及事實認定，從而被上訴人若堅認上訴人乙○○○仍繼續占有該系
    爭土地，自應由其負舉證責任。
乙、被上訴人方面：
一、聲明：求為判決：
  (一)上訴駁回。
  (二)第一、二審訴訟費用由上訴人負擔。
二、陳述：除與原判決書記載相同者，予以引用外，補稱：
  (一)系爭高雄縣鳥松鄉○○段六二四地號土地，其重測前之地號為鳥松鄉○○段一八
    五－三０五地號，此有土地登記謄本為證，並非上訴人等所稱鳥松鄉○○段一八
    五之九六號土地，因其地號不同，故與臺灣高雄地方法院五十五年度訴字第一九
    五七號非同一事件，應無民事訴訟法第四百條第一項之適用甚為明顯。退步言之
    ，縱  鈞院查明為同一筆土地，所佔用之範圍及面積亦未必相同，自難認當時鳳
    山熱帶園藝所提起之訴訟與本件為同一事件。
  (二)本件與前案非同一事件，已詳如前述，而上訴人丙○○等六名子女又隨其母住用
    系爭土地，亦為無權占有之人，被上訴人自有以其為被告請求返還土地之必要。
    況被上訴人為將系爭土地上之地上物拆除以交還土地，自須向該地上物之所有人
    或有處分權之人請求之，而胡兆善民國四十七年七月間，因明知壬○○所有之房
    屋（鳳山鎮文山里文山北巷二之一號即現在之鳳山市○○街九十號）係竊佔公地
    所搭蓋，仍予以收受，並收受其所竊佔之公地使用，於五十五年間被判處贓物罪
    在案，由此可以證明系爭土地所興建之地上物，確為胡兆善繼受原所有人而有權
    處分，是於胡兆善死後自應由其子女及配偶繼承之，與胡兆善是否在前確定判決
    主張建物為其所有無涉，因此本件自有併列上訴人丙○○等六人為被告之必要，
    是上訴人等所言並無理由。
  (三)協調會決議內容六只是載明「住用時間定一年，期間屆滿時，現住人如有繼續居
    住必要時，再行協商。」，並非當事人就系爭土地之借用已達成協議，亦不足以
    證明上訴人等占用系爭土地有正當權源，是上訴人等所言顯有誤會。又輔導委員
    會雖核定裁處意見，請園藝試驗所慨然刪除結論要點關於「借用時間定一年」，
    惟園藝試驗所只是消極表示仍有待呈請上級機關核准始得辦理手續，因此會中現
    住人對於呈請結果否准及批准二點分別表示意見，並希望默許其續住，不要限制
    住居時間，並非已同意上訴人等之居住時間無限制，且上級機關是否核准又無相
    關文件可資參酌，因此兩造就系爭土地非如上訴人等所言顯己達成不定期之借用
    協議。
  (四)被上訴人主張原判決附圖二Ａ、Ｂ部分之土地，係乙○○○所占用，理由：原審
    係因上訴人乙○○○自認該土地為其所占用種植竹林，所以才認該土地為其占用
    ，今上訴人乙○○○為免給付該部分之損害金，竟主張其未占用該筆土地，此顯
    與事實不符，被上訴人否認之，此從上訴人乙○○○所提出之照片可看出系爭土
    地竹林遍佈，核與其所言相符，即並不足以證明其早已拋棄占有使用。上訴人乙
    ○○○既已自認，如其主張自認與事實不符，應由其負舉證責任證明與事實不符
    ，而非由被上訴人證明之，是上訴人所言顯有誤會。又上訴人乙○○○既主張該
    土地事實上並非其占用，卻又聲明願放棄此部分之土地管領使用，其所言已自相
    矛盾，不足採信。且其既聲明願放棄此部分之土地管領使用，顯再次自認其事實
    上現仍占用該筆土地，否則上訴人乙○○○如何能放棄此部分土地之管領使用。
  (五)按權利失效理論必須建立在誠實信用原則上，本件兩造就借用土地並未達成協議
    書，亦未成立不定期限之借用契約，已詳如前述，被上訴人並非主張借用契約失
    效請求上訴人等返還土地，上訴人等自無主張權利失效原則之餘地。況本件是上
    訴人等人竊佔國土，違反刑事法律，占用土地長達四十餘年，被上訴人礙於法律
    規定只能請求起訴前五年不當得利損害金，因此上訴人等已平白獲益三十餘年，
    然上訴人等卻一再藉口推託拒不履行返還土地之義務，因此，違反誠信原則者是
    上訴人等並非被上訴人，上訴人等顯然不符權利失效原則之要件。
      理      由
一、本件上訴人辯稱上訴人占用系爭高雄縣鳥松鄉○○段六二四號土地之事實，前經
    臺灣高雄地方法院五十五年度訴字第一九五七號拆屋還地事件判決確定在案。本
    件被上訴人就同一訴訟標的更行起訴，自有民事訴訟法第四百條第一項規定之適
    用云云，惟查原審五十五年度訴字第一九五七號拆屋還地事件所審判之地號為同
    段一八五之九六地號，有該判決附卷可稽，而本件高雄縣鳥松鄉○○段六二四地
    號，其重測前之地號為同縣鳥松鄉○○段一八五之三０五地號係由鳥松段一八五
    之一一一地號分割出來，而非鳥松段一八五之九六地號，另鳥松段一八五之九六
    地號分割出同段一八五之九六、一八五之三０四、一八五之五四八至一八五之五
    五二地號共七筆土地，有高雄縣仁武地政事務所九十年三月十五日地所一字第九
    ０００００一九五八號函及上揭相關地號土地登記總簿、土地現行登記簿、土地
    登記謄本及異動索引等附卷足稽，本件上訴人占用系爭鳥松鄉○○段六二四號土
    地，與原審另案五十五年度訴字第一九五七號拆屋還地事件所指鳥松鄉○○段一
    八五之九六號土地顯然為不同筆土地，兩者非同一事件，無民事訴訟法第四百條
    第一項規定之適用。
二、被上訴人主張坐落高雄縣鳥松鄉○○段六二四、鳳山市○○段一一０、一一０之
    一地號等三筆土地為台灣省所有，被上訴人則為上開土地之管理機關，上訴人等
    人占有系爭土地且於其上搭蓋地上物、房屋居住使用中，其等占用系爭土地之情
    況如下：如附圖一所示Ｉ部分係上訴人壬○○所建之住宅；如附圖二所示ＡＢ部
    分及如附圖一所示ＪＫＬＭＮ部分為上訴人乙○○○占用，其中ＡＢ部分係上訴
    人乙○○○所種植之竹林，ＪＫＬＭＮ部分則為乙○○○之夫胡兆善所建之房屋
    及倉庫，現胡兆善已死亡，上訴人乙○○○、丙○○、戊○○、己○○、庚○○
    、丁○○、辛○○（下稱乙○○○等七人）為其繼承人等情，業據其提出土地登
    記謄本為證，並為上訴人於原審自承在卷，且經原審依職權履勘現場製有勘驗筆
    錄並函請地政機關勘測後繪製複丈成果圖附卷可稽，堪信為真實。上訴人乙○○
    ○於本院辯稱其未占用附圖二所示Ａ、Ｂ部分云云，違反其於原審之自認，不足
    採信。
三、上訴人雖辯稱：坐落高雄縣鳥松鄉○○段六二四地號土地，原為台灣省政府所有
    ，管理者為台灣省農業試驗所鳳山熱帶園藝試驗所（以下簡稱鳳山熱帶園藝試驗
    所），迄七十五年八月五日，管理者變更為高雄縣政府，上訴人壬○○於四十七
    年間佔用鳳山熱帶園藝試驗所土地，上訴人乙○○○與其夫胡兆善（已歿）於四
    十七年間佔用鳳山熱帶園藝試驗所土地。鳳山熱帶園藝試驗所於五十五年間分別
    對上訴人壬○○、胡兆善提起刑事竊佔、告訴及民事請求拆屋還地之訴，刑事部
    分壬○○、胡兆善均判處有罪，民事部分，鳳山熱帶園藝試驗所勝訴，並向法院
    聲請強制執行，上訴人壬○○、乙○○○經由行政院國軍退除役輔導委員會高雄
    縣自謀生活退除官兵聯絡中心（即高雄縣榮民服務處前身），於五十七年一月二
    十日協調鳳山熱帶園藝試驗所，協議結論「．．．默許乙○○○等八戶繼續居住
    ，至于住居時間久暫，亦無須研究限制，免生枝節，發生不良之後果」、「法院
    強制執行案，由鳳山熱帶園藝試驗所會同高雄縣退除役官兵聯絡中心向高雄地方
    法院說明原委，辦理停止執行手續」，並提出土地登記謄本、刑事判決及行政院
    退除役官兵輔導委員會高雄縣自謀生活退除役官兵聯絡中心函及解會議記錄影本
    各一份為證。被上訴人雖否認上訴人所提出之上開會議記錄影本之真正，然上開
    檢送會議記錄影本之函文上蓋有「行政院退除役官兵輔導委員會高雄縣自謀生活
    退除役官兵聯絡中心」之關防，會議記錄內則並有各單位出席代表簽名，且內容
    詳盡，顯非當事人所得偽造，復有行政院國軍退除役官兵輔導委員會高雄縣榮民
    服務處八十四年五月二十三日所出具之證明書證明該會議記錄之真正，雖經原審
    向國軍退除役官兵輔導委員會高雄縣榮民服務處函調該會議記錄之相關資料，因
    時間過久已遭銷毀，然就該會議記錄之形式及所表彰之內容，仍不得遽予否認該
    會議記錄之真正，另查，系爭六二四號土地先前之管理者確為鳳山熱帶園藝試驗
    所無誤，有上訴人提出之土地謄本可證（見原審卷第五四頁），而由上訴人所提
    出之刑事判決及會議記錄，亦可知鳳山熱帶園藝試驗所於五十五年間，確曾分別
    對以上上訴人壬○○、胡兆善提起刑事竊佔、告訴及民事請求拆屋還地之訴，刑
    事部分壬○○、胡兆善均判處有罪，民事部分，鳳山熱帶園藝試驗所勝訴，並向
    法院聲請強制執行，上訴人壬○○、乙○○○嗣後經由行政院國軍退除官兵輔導
    委員會高雄縣自謀生活退除官兵聯絡中心（即高雄縣榮民服務處前身），於五十
    七年一月二十日協調鳳山熱帶園藝試驗所協調，並作成如前述之會議記錄。惟查
    該拆屋還地事件係指同段一八五－九六地土地而言，與本件之系爭土地不同，足
    見該協調會議紀錄並非針對本件系爭土地而為，鳳山熱帶園藝試驗所自無可能同
    意上訴人使用系爭土地，且觀諸該會議記錄之內容，可知協調結論要點關於「住
    用時間定一年」，雖輔導委員會核定裁處意見，請鳳山熱帶園藝試驗所慨與刪除
    此點，惟鳳山熱帶園藝試驗所只是消極表示仍有待呈請上級機關核准始得辦理手
    續，因此會中現住人對於呈請結果否准及批准二點分別表示意見，並希望默許其
    續住，不要限制住居時間，免生枝節發生不良之後果，影響嚴重之社會與治安問
    題，並非已經同意上訴人居住之時間無限制，且上級機關是否核准又無相關文件
    可資參酌，則上訴人執此會議紀錄辯稱其占用系爭土地有正當權源，亦不足採。
四、按所有人對於無權占有或侵奪其所有物者，得請求返還之，對於妨害其所有權者
    ，得請求除去之。有妨害其所有權之虞者，得請求防止之，民法第七百六十七條
    定有明文；又繼承人自繼承開始時，除本法令有規定外，承受被繼承人財產上之
    一切權利義務，民法第一千一百四十八條前段亦規定甚詳。今被上訴人所管理系
    爭土地遭上訴人等人或其等之被繼承人胡兆善無權占用搭蓋房屋及其他地上物使
    用，占用情況詳如附圖一、二所示，已如前所述，故被上訴人本於所有權人之地
    位及繼承之法律關係，請求上訴人壬○○將附圖一所示Ｉ部分之地上物拆除將土
    地交還；請求上訴人乙○○○、丙○○、戊○○、己○○、庚○○、丁○○、辛
    ○○將附圖一所示Ｊ、Ｋ、Ｌ、Ｍ、Ｎ部分之地上物拆除，將土地交還及請求上
    訴人乙○○○將附圖二所示Ａ、Ｂ部分之地上物拆除將土地交還，自屬有理由，
    應予准許。
五、次按，無法律上之原因而受利益，致他人受損害者，應返還其利益。雖有法律上
    之原因，而其後已不存在者，亦同，民法第一百七十九條定有明文。故請求返還
    不當得利之範圍，應以對方所受之利益為度。本件上訴人等人無權占有被上訴人
    之土地，可能獲得相當於租金之利益，為社會通常之觀念（最高法院六十一年臺
    上字第一六九五號判例參照)又城市地方房屋之租金，以不超過土地及建築改良
    物申報總價額年息百分之十為限，並為租用基地建築房所準用，土地法第九十七
    條第一項、第一百零五條分別定有明文。所謂土地總價額，係以法定地價為準，
    土地法施行法第二十五條定有明文。而法定地價，依土地法第一百四十八條規定
    ，係土地所有人依該法規定所申報之地價，惟公有土地之申報地價，依平均地權
    條例施行細則第二十一條之規定，以各該宗土地之公告地價為申報地價，免予申
    報，系爭土地既為公有土地，其申報地價即係公告地價。又所謂以年息百分之十
    為限，乃指基地租金之最高限額而言，並非必須照申報價額年息百分之十計算之
    ，且尚須斟酌基地之位置，工商繁榮程度、使用人利用基地之經濟價值、所受利
    益，彼等關係及社會感情等情事，以為決定。查系爭坐落高雄縣鳥松鄉○○段六
    二四號、鳳山市○○段一一０、一一０之一號土地，各期之公告地價評如附表所
    示有地價證明書附卷可憑，而上訴人分別於系爭土地上搭建房屋、倉庫等地上物
    使用，亦有在其上種植竹林使用之情況，已詳如前述，業經原審履勘現場製有勘
    驗筆錄可按，本院審酌系爭土地附近繁榮程度，及系爭土地利用之情形，並參諸
    上訴人等人為退休榮民、或榮民眷屬或弱勢族群，認為上訴人等就系爭土地所受
    相當於租金之利益，以按公告地價年息百分之五計算為相當。查上訴人等人於審
    理時均自承其等或其等之被繼承人早在系爭土地搭蓋房屋時間達數十年之久，從
    而，被上訴人依不當得利之法律關係，請求上訴人等給付起訴前五年即自八十三
    年九月六日起至八十八年九月五日止相當於不當得利之損害金，及自起訴之日起
    即八十八年九月六日起至返還土地之日止，按月給付相當於不當得利之損害金，
    於法自屬有理，應予准許（金額及計算式均詳如附表六至附表八所示），逾此部
    分之請求，為無理由。
六、綜前論述，原審就前開部分為上訴人敗訴之判決，核無不合，上訴論旨求予廢棄
    為無理由，應予駁回。
七、上訴人之訴訟代理人於準備程序終結後提出證明書影本一件，證明壬○○現住屋
    於四十三年間搭蓋自住，姑不論不能執為上訴人有利之認定，且依民事訴訟法第
    二百七十六條規定，本院不予審究。
八、據上論結，本件上訴為無理由，依民事訴訟法第四百四十九條第一項、第七十八
    條，判決如主文。
中      華      民      國    九十      年      五      月     十       日
                                      臺灣高等法院高雄分院民事第三庭
~B1審判長法官  張國彬
~B2法      官  徐文祥
~B3法      官  張明振
右為正本係照原本作成。
如對本判決上訴，須於判決送達後二十日內向本院提出上訴狀，其未表明上訴理由者
，應於上訴後二十日內向本院提出上訴理由書（均須按他造當事人之人數附繕本）。
上訴時應提出委任律師或具有律師資格之人之委任狀，並依附註條文規定辦理。
中      華      民      國    九十      年      五      月     十一     日
~B法院書記官  劉博文
附註：
民事訴訟法第四百六十六條之一：
對於第二審判決上訴，上訴人應委任律師為訴訟代理人，但上訴人或其法定代理人具
有律師資格者，不在此限。
上訴人之配偶、三親等內之血親、二親等內之姻親，或上訴人為法人、中央或地方機
關時，其所屬專任人員具有律師資格並經法院認為適當者，亦得為第三審訴訟代理人。
第一項但書及第二項情形，應於提起上訴或委任時釋明之。
                                                                     Ｊ


司法院資訊處製作；財團法人民間司法改革基金會備份。
